---
title: "Eksploracyjna analiza danych lotów w Indiach"
author: "Oliwia Jachym "
output: html_document
---

```{r setup, include=FALSE}
knitr::opts_chunk$set(echo = TRUE, warning = FALSE, message = FALSE)
```

## Wprowadzenie

Jako osoba interesująca się nie tylko podróżami, ale również lotnictwem,
postanowiłam podjąć się analizy EDA linii lotniczych. Zestaw danych dotyczy
lotów indyjskich linii lotniczych. Zestaw danych zawiera **300 153 rekordy oraz 12 kolumn**.
Opisuje on loty krajowe w Indiach, uwzględniając parametry biletów oraz samej podróży.

## Zmienne w zbiorze

- **airline** – nazwa linii lotniczej  
- **flight** – kod lotu  
- **source_city** – miasto wylotu  
- **departure_time** – pora dnia wylotu  
- **stops** – liczba przesiadek  
- **arrival_time** – pora dnia przylotu  
- **destination_city** – miasto docelowe  
- **class** – klasa podróży (Economy, Business)  
- **duration** – czas trwania lotu (godziny)  
- **days_left** – liczba dni do wylotu w momencie zakupu  
- **price** – cena biletu  

## Biblioteki

```{r}
library(tidyverse)
library(dplyr)
library(ggplot2)
```

## Wczytanie danych

```{r}
ds <- read.csv("airlines_flights_data (3).csv")
```

## Przegląd danych

```{r}
head(ds)
str(ds)
summary(ds)
```

## 1. Statystyki cen w podziale na klasy

```{r}
pyt1 <- ds %>%
  group_by(class) %>%
  summarise(
    Srednia = mean(price),
    Mediana = median(price),
    Min = min(price),
    Max = max(price)
  )
pyt1
```

```{r}
ggplot(ds, aes(x = class, y = price, fill = class)) +
  geom_bar(stat = "summary", fun = "mean") +
  labs(title = "Średnia cena biletu w zależności od klasy",
       x = "Klasa podróży", 
       y = "Średnia cena (INR)") +
  theme_minimal()
```

**Wniosek:**  
Średnia cena klasy Business (~52 540 INR) jest wielokrotnie wyższa niż klasy Economy (~6 572 INR).

## 2. Porównanie cen między liniami lotniczymi

```{r}
pyt2 <- ds %>%
  group_by(airline) %>%
  summarise(
    Srednia = mean(price),
    Mediana = median(price),
    Odchylenie_Std = sd(price)
  ) %>%
  arrange(desc(Srednia))
pyt2
```

```{r}
ggplot(ds, aes(x = reorder(airline, -price, FUN = mean), y = price, fill = airline)) +
  geom_bar(stat = "summary", fun = "mean") +
  labs(title = "Ranking linii lotniczych wg średniej ceny",
       x = "Linia lotnicza", 
       y = "Średnia cena (INR)") +
  theme_minimal() +
  theme(legend.position = "none")
```

## 3. Miasto wylotu a cena

```{r}
pyt3 <- ds %>%
  group_by(source_city) %>%
  summarise(
    Srednia = mean(price),
    Liczba_Lotow = n()
  ) %>%
  arrange(desc(Srednia))
pyt3
```

```{r}
ggplot(ds, aes(x = reorder(source_city, -price, FUN = mean), y = price, fill = source_city)) +
  geom_bar(stat = "summary", fun = "mean") +
  labs(title = "Średnia cena wg miasta wylotu",
       x = "Miasto wylotu", 
       y = "Średnia cena (INR)") +
  theme_minimal() +
  theme(legend.position = "none")
```

## 4. Średni czas trwania lotów

```{r}
pyt4 <- ds %>%
  group_by(airline) %>%
  summarise(Srednia_Czas = mean(duration))
pyt4
```

```{r}
ggplot(pyt4, aes(x = airline, y = Srednia_Czas)) +
  geom_col() +
  theme_minimal() +
  labs(title = "Średni czas trwania lotów wg linii",
       x = "Linia",
       y = "Czas (h)")
```

## 5. Cena a liczba dni do wylotu

```{r}
ggplot(ds, aes(x = days_left, y = price, color = class)) +
  geom_line(stat = "summary", fun = "mean") +
  theme_minimal() +
  labs(title = "Cena biletu vs dni do wylotu",
       x = "Dni do wylotu",
       y = "Średnia cena")
```

## 6. Liczba przesiadek a cena

```{r}
ds$stops <- factor(ds$stops, levels = c("zero", "one", "two_or_more"))

ggplot(ds, aes(x = stops, y = price, fill = class)) +
  geom_boxplot() +
  theme_minimal() +
  labs(title = "Liczba przesiadek a cena",
       x = "Przesiadki",
       y = "Cena")
```

## 7. Pora dnia wylotu a cena

```{r}
ggplot(ds, aes(departure_time, price, fill = departure_time)) +
  geom_boxplot() +
  theme_minimal() +
  theme(axis.text.x = element_text(angle = 30, hjust = 1),
        legend.position = "none") +
  labs(title = "Cena biletu a pora dnia wylotu",
       x = "Pora dnia",
       y = "Cena")
```

## 8. Rozkład cen biletów

```{r}
ggplot(ds, aes(x = price, fill = class)) +
  geom_histogram(bins = 50, alpha = 0.7, position = "identity") +
  theme_minimal() +
  labs(title = "Rozkład cen biletów",
       x = "Cena",
       y = "Liczebność")
```

## 9. Czas trwania lotu a cena

```{r}
set.seed(42)
ds_sample <- ds %>% sample_n(2000)

ggplot(ds_sample, aes(x = duration, y = price, color = class)) +
  geom_point(alpha = 0.5) +
  theme_minimal() +
  labs(title = "Czas trwania a cena (próbka)",
       x = "Czas trwania (h)",
       y = "Cena")
```

## 10. Rozkład czasu trwania lotów

```{r}
ggplot(ds, aes(x = duration)) +
  geom_histogram(binwidth = 1, fill = "pink", color = "white") +
  theme_minimal() +
  labs(title = "Rozkład czasu trwania lotów",
       x = "Czas (godziny)",
       y = "Liczba lotów")
```

## Podsumowanie

Analiza EDA ujawnia silne zróżnicowanie cenowe rynku lotniczego w Indiach.
Najważniejszym czynnikiem różnicującym ceny jest **klasa podróży**.
Znaczenie mają również linia lotnicza, moment zakupu biletu, pora dnia oraz liczba przesiadek.
